臺灣高等法院刑事判決　　　　　　　　　　　　　九十二年度交上訴字第二五一號
　　上　訴　人　臺灣臺北地方法院檢察署檢察官
　　被　　　告　丁○○原名翟.
　　指定辯護人　義務辯護律師劉韋德
右上訴人因被告殺人案件，不服臺灣臺北地方法院九十年度交訴字第四五號，中華民
國九十二年九月十日第一審判決（起訴案號：臺灣臺北地方法院檢察署九十年度偵字
第二九○一號），提起上訴，本院判決如左：
    主  文
原判決撤銷。
丁○○從事業務之人，因業務上之過失致人於死，累犯，處有期徒刑貳年陸月。
    事  實
一、丁○○（原名翟錦成，於民國九十一年三月二十六日更名）前因違反懲治盜匪條
    例案件，經臺灣臺北地方法院於八十一年二月二十四日以八十年訴字第二三一一
    號判處有期徒刑七年六月，本院於八十一年七月二十二日以八十一年上訴字第一
    八三九號判決上訴駁回，嗣最高法院於八十一年十一月十九日以八十一年台上字
    第五八六七號將原判決撤銷，改判有期徒刑七年確定，於八十四年一月十一日縮
    短刑期假釋出獄，甫於八十八年二月十四日假釋期滿執行完畢，詎仍不知警惕，
    擔任花蓮縣吉安鄉○○路○段一三七號一樓優泉民生事業商行之司機，以駕駛自
    用小貨車載送貨物為業務，於九十年一月二十一日十三時許，駕駛車牌號碼Ｔ五
    ─一四五九號自用小貨車，沿臺北市○○○路由北往南方向行駛，欲至該路段與
    忠孝東路四段交岔路口之必勝客披薩店送貨，到達後為圖卸貨方便，竟將所駕駛
    之上開自用小貨車駛至披薩店前之光復南路西側紅磚人行道上，並沿該人行道上
    由南往北（起訴書誤繕為由北向南）方向倒車欲至該店門口，應注意汽車倒車時
    ，需顯示倒車燈光或手勢後，謹慎緩慢後倒，並應注意其他車輛及行人，而當時
    天候晴、日間自然光線、無障礙物、視距良好，並無不能注意之情事，竟疏於注
    意後方行人，即貿然在該人行道上倒車，適有行人王志昕在其車後因彎腰撿拾物
    品而遭該車撞擊後滾至車底，因而鉗住車輛底盤，丁○○未予查覺稍事前進以便
    再試行倒車，而於前進時輾壓王志昕，因而致王志昕顱骨破裂而當場死亡。
二、案經臺北市政府警察局大安分局移送臺灣臺北地方法院檢察署檢察官相驗後偵查
    起訴。
    理  由
一、訊據被告丁○○對於係優泉民生事業商行所僱用之司機，平日以駕駛該商行所有
    之自用小貨車載運貨物為業，並於右揭時地駕駛上開小貨車送貨至肇事地點，未
    注意適有被害人王志昕在人行道上，而肇事輾壓被害人致死等情供承不諱，上情
    並經證人即當時騎乘機車沿臺北市○○○路由東往西方向行駛，而在光復南路與
    忠孝東路四段交岔路口之機車停等區停等紅燈之樂松茂證述綦明，復有道路交通
    事故調查報告表（見相驗卷第十二頁）、道路交通事故談話記錄表（見相驗卷第
    十三頁、第三○三一號偵查卷第十五頁）、補充資料表（見第三○三一號偵查卷
    第十六頁反面）及車禍現場照片（見原審卷第五七至五八頁、第二○○頁、第二
    二七至二二八頁、第二三一至二三四頁反面、本院卷第五三至五六頁）在卷可資
    參酌。
二、公訴人及被害人之子乙○○、丙○○雖以被告第一次倒車時並未輾過被害人之頭
    部，而是被告發現肇事，下車查看時發現被害人猶仍存活，故改變行車方向前進
    而故意輾壓過被害人頭顱，顯具殺人之故意云云。惟查：
（一）觀諸被告所述車禍發生之情形：
    １於警局交通事故談話紀錄表供稱：「我車沿忠孝東路、光復南路口西北角紅磚
      人行道南向北倒車行駛至肇事地點，當時我車於倒車時，突然覺得我車有撞及
      到東西，於是我就下車查看，才知道我車左後車輪撞及一行人之頭部而肇事」
      （見第三○三一號偵查卷第十五頁）。
    ２於警訊時陳稱：「我於九十年一月二十一日十三時許，因送貨到忠孝東路、光
      復南路口必勝客餐廳，將自小貨（車）Ｔ五─一四五九倒車停止上人行道，倒
      車時我有看左右照後鏡，沒有看到人，並有倒車警示音，倒車的車速也很慢。
      我倒車到一半時感覺有壓到東西，我停車下車查看時，就已經發現車下有人，
      並壓在輪下，我立刻再上車將車再向後到開一點，這樣才不會輪胎壓在身上和
      頭的部位」（見相驗第六頁反面）。
    ３於偵查中稱：「從光復南路北往南方向行駛。到達時車頭在忠孝東路上，為了
      卸貨，車向後倒車至必勝客與光復南路平行之人行道。倒車時我有注意左右後
      視鏡，發現沒有人才往後倒車，倒車才感覺有壓到物體，便馬上下車，便發現
      老太太壓在車下，便打電話叫救護車，之後為減輕她的痛苦，車才又往後倒一
      些」（見相驗卷第十八頁反面）。
    ４於原審稱：「（當時為何倒車？）我從頭到尾都是倒車，我倒車是為了救人方
      便，當時我已經壓過去了」（見原審卷第五二頁），於本院亦稱：「我倒車是
      一次過去，沒有再前進」（見本院卷第三二頁）。
    ５依其所述，並無倒車後再前進之行為，僅於倒車發現異狀時，下車查看知道壓
      到被害人，而將車向後稍後駛開，以避免被害人被壓在輪下。
（二）然與證人樂松茂所述對照以觀：
    １證人樂松茂於交通事故談話紀錄表供述：「我車停於忠孝東路東向西機車等待
      區，等待綠燈行駛。當時我人在光復南路北側之號誌燈觀看時，突然有一自小
      貨車Ｔ五─一四五九沿人行道南向北倒車行駛。當時有行人蹲在人行道上撿東
      西的樣子，他人背著該自小貨車（面朝南向北），該自小貨車後車尾就撞及該
      行人背部而肇事」（見相驗卷第十三頁）。
    ２於警訊時證稱：「於九十年一月二十一日十三時許，在臺北市○○○路、光復
      南路口人行道上，我騎車正要穿越等紅燈，正要穿過十字路口看到對面十字路
      口人行道上有一部自小貨車Ｔ五─一四五九車上印有優泉字樣，正在人行道上
      倒車，車後有一個人背對著車輛蹲在地上，當該車倒車撞上他後，那個人向前
      撲倒，然後該車仍在倒車，於是那人被輾在車下，而且頭顱當場破裂，腦漿四
      溢」（見相驗卷第八頁反面），則指第一次倒車時撞及被害人，被害人因而向
      前撲倒，被告第二次倒車時輾壓到被害人。
    ３於偵查中稱：「當時看見死者蹲在地上要撿一包東西，此時車倒車，：：：。
      當時我看到時車子已經在倒車，車約略位於人行道鐵皮下水道出口位置，司機
      發現撞倒人，又往後倒退一點點」（見相驗卷第十七頁正、反面），亦指被告
      先後二次倒車。
    ４嗣於原審則詳稱：「有一台貨車在人行道上倒車，有一個人蹲在車子後面，車
      子還是繼續退，在沒有停止狀況下，把人壓過去，整個人都撲倒，車子整個壓
      過去，車子有暫時停頓一下，有往前移動一點，又往後倒退，人往前撲倒時，
      車子又壓過去」「（司機有無下車查看？）他壓到人把車停好，就下車看，再
      上車，又把車倒退一點」（見原審卷第五一頁），已明確指出被告第一次倒車
      時撞及被害人，被害人因而撲倒在地，然後被告又前進一點，此際輾過被害人
      ，然後被告下車查看，再上車倒退一些。嗣原審再次傳訊時仍證稱：「他第一
      次倒車時，人是在車子後面，然後順勢人就進到車子下面，車子繼續後退，可
      能發現不太對，又往前一點又後退」「（車子倒退當中，你看得到被害人位置
      ？）我看得到」「（你看到被害人頭部是何時被壓到？）我是看到人，沒有看
      到頭部，我看到被害人頭，是我過了路口的紅綠燈到達車子附近時才看到」（
      見原審卷第一七四頁）、「（在你到達現場後，肇事車有無移動過？）有，他
      就是後退、前進，再後退，人下車查看後上車以後再後退一點」（見原審卷第
      一七四至一七五頁）。
（三）依前揭道路交通事故調查報告表警繪現場圖、道路交通事故補充資料表及現場
      照片所示，被告所駕駛小貨車停在光復南路西側之紅磚人行道上，該車輛左後
      車尾及底盤有撞痕、左後車輪有血跡，而被害人身體左倒側臥在被告所駕上開
      小貨車之左後輪與前輪間，腦漿外溢，左後輪前方有大片血跡。本案經送法醫
      研究所鑑定結果認為：依現場照片顯示死者身體在備胎下、頭在左後輪（雙輪
      ）內側輪胎前、顱骨破殘、腦漿外溢、血跡顯示向外、向前之噴出方向，血跡
      中亦有左後輪外輪胎之後退之胎痕，故死者頭顱遭輾壓時，被告可能的的行車
      方向是向前，有該所九十二年五月二十日法醫理字第○九二○○○○七○○號
      函在卷可稽（見原審卷第二四四頁），參酌證人樂松茂前揭所述被告倒車、前
      進再倒車後退之情形，可知被害人確係於被告第一次倒車時經撞及而撲倒滾至
      車底，因而鉗住車輛底盤，而於被告前進時遭輾壓。證人樂松茂前於交通事故
      談話紀錄表、警訊及偵查中未詳細描述被告倒車又再前進、後退之行向。至被
      告僅承認倒車而否認其間曾前進之事實，衡係避重就輕之詞。又被告指以證人
      樂松茂所在位置應看不清楚該小貨車後退或前進之情形，而認證人樂松茂之證
      述不實云云，然證人樂松茂已詳為陳述所看到之具體情況，而以其所在亦得直
      視交岔路口前方之被告小貨車動態，且所見亦與現場跡證及鑑定意見相互一致
      ，自堪採信。
（四）至證人即臺北市政府警察局大安分局敦化南路派出所警員殷鴻龍證稱：「我是
      在現場附近的銀行簽巡邏表，泛亞銀行是在事發現場後面，它位於光復南路上
      ，距現場大約二十幾公尺（當場繪銀行位置在現場圖上），我在巡邏箱前面簽
      單，有民眾跑來跟我說發生車禍，我就跑過去看，發現有一位老太太已經在車
      底下是在左後輪部位」（見原審卷第二○九頁）、「（到現場是否有看到被告
      車行狀況？）我有看到被告車子好像有往前很慢移動，我就馬上制止他」「（
      除了往前以外，是否有往後移動？）沒有」（見原審卷第二一○頁）、「我到
      達現場以後，我叫他下車他就下車，他的車子就沒有再動過」（見原審卷第二
      一一頁），指其到現場時，還看到被告似駕車緩慢向前，但未再後退。然依前
      所述現場照片中顯示被害人血跡中有被告小貨車左後輪外輪胎後退之胎痕，可
      見該小貨車最後停止位置並非輾壓被害人之位置，而係於輾壓被害人之後再向
      後退始停止成照片所示之位置，故以被告倒退、前進再倒退之動態始符合現場
      跡證。是證人殷鴻龍警員上開所稱於其到現場之後，被告還有緩慢向前，應係
      印象錯誤。
（五）被告既於倒退再「前進」之過程中輾壓被害人，則於該前進過程中是否明知被
      害人已倒在該車輛底盤仍向前駛，攸關其是否具殺人故意之判斷：
    １依證人樂松茂於偵查中所稱：「當時看見死者蹲在地上要撿一包東西，此時車
      倒車，死者大叫，我有喊撞到人」（見相驗卷宗第十七頁正、反面），於原審
      稱：「：：：當時我等紅燈時，有聽到喊叫：：：」「我聽到被害人喊叫時，
      他已經撲倒了，我們看到人行道上有行人在」（見原審卷第五一頁）、「被害
      人在第一次倒車時有發出聲音，後來就沒有聲音了」等語（見原審卷第一七五
      頁），可知被害人遭被告第一次倒車撞及倒地時，被害人有當場喊叫，證人樂
      松茂亦喊撞到人了。則被告於倒車時未注意到在小貨車車廂後方之被害人，但
      當倒車撞及被害人時，被害人及證人樂松茂均有喊叫，被告何竟未查覺？然被
      告堅稱當時其車窗並未打開，本身小貨車及路旁車輛經過亦有聲音，根本沒有
      聽到喊叫聲。而證人樂松茂亦稱：當時小貨車之車窗是密閉的（見原審卷第五
      二頁），也沒有看到被告搖下車窗查看等情（見原審卷第一七五頁）。是以被
      告在車窗密閉之駕駛座內倒車，未注意到車外喊叫聲，並不違常。
    ２被害人家屬另認依現場照片可以看出被害人倒在被告所駕小貨車底盤時，曾試
      圖自該車左側爬出，手已在左後輪前方外伸，被告自駕駛座上左後視鏡應可看
      到左側車身下方之情形。被告既已從左後視鏡查悉被害人在車下，竟向前駛輾
      過被害人，顯有殺人故意云云。然被告堅決否認當時已知被害人在車下，辯稱
      ：「（撞到東西時是否有馬上停車？）我有感覺有類似石頭東西，所以馬上停
      車」（見原審卷第五三頁）、「我不是故意，：：：我以為是壓在石頭上，我
      下車看當時已經壓過被害人頭部」（見原審卷第一四五頁）。而被告所駕駛為
      後有車廂之小貨車，倒車時無法在駕駛座上利用用左、右後視鏡即知已撞及在
      車廂後方蹲地撿物之被害人。而一般人在倒車時亦多有前後調整車輛位置之情
      形，被告既未查覺在車後之被害人受撞倒在底盤，倒車時感覺不順而向前駛以
      便再試行倒車，為事理之常。雖以該小車貨車之長型後視鏡，若仔細觀察應可
      能看到左側車底下之被害人，但此涉及駕駛人坐姿及觀看角度。衡情被告前未
      查覺車後撞及被害人，而未想及底盤下可能有人之異於常態之情狀，大致觀看
      後視鏡而未查悉左側車身下之異狀為常情。且被告下車查看是在倒車、前進而
      感覺有異狀之後，已如前述，益難認於此過程中明知被害人在車下仍向前輾壓
      。況被告與被害人僅因本件交通事故而生意外，先前雙方均不相識亦無嫌隙，
      此為被告及被害人之子乙○○所是認，被告實無於查覺被害人在車下卻不救助
      ，非置被害人於死之理？
    ３前揭法醫研究所九十二年五月二十日法醫理字第○九二○○○○七○○號函亦
      稱：是否「故意」，係行為人主觀的意識，無法由現場或傷勢判斷（見原審卷
      第二四四頁）。則被告雖係於前進時輾壓被害人致死，但尚難證明其已知悉被
      害人當時在車下底盤，一旦向前即將輾斃被害人仍故意為之，此外復查無其他
      積極證據足資認為被告有何殺害被害人之犯意，自難認有殺害被害人之故意。
三、按汽車倒車時，應顯示倒車燈光或手勢後，謹慎緩慢後倒並應注意其他車輛及行
    人，道路交通安全規則第一百十條第二款定有明文，被告駕車自應注意上開規定
    。依卷附道路交通事故調查報告表記載，當時天候晴、有日間自然光線、無障礙
    物、視距良好（見相驗卷第十二頁），並無不能注意之情事，被告竟疏未注意車
    後有行人，即貿然在該人行道倒車，被害人因遭其車輛撞擊後滾至車底並鉗住車
    輛底盤，被告亦疏未查覺而稍事前進以便再試行倒車，而於前進時輾壓王志昕，
    自有過失。而被害人確因本件事故致顱骨開放性骨折而當場死亡，經檢察官督同
    法醫師相驗屬實，製有勘驗筆錄、相驗屍體證明書、驗斷書、相驗屍體照片在卷
    可稽（見相驗卷第十五頁、第二二至二八頁、原審卷第二三○至二三七頁），被
    告之過失行為與被害人之死亡結果間，具有相當因果關係。本件事證明確，被告
    業務過失致人於死犯行洵堪認定。
四、核被告所為，係犯刑法第二百七十六條第二項之業務過失致人於死罪。又依道路
    交通管理處罰條例第八十六條第一項之規定：「汽車駕駛人，無駕駛執照駕車、
    酒醉駕車、吸食毒品或迷幻藥駕車、行駛人行道或行經行人穿越道不依規定讓行
    人優先通行，因而致人受傷或死亡，依法應負刑事責任者，加重其刑至二分之一
    」，故被告駕駛營業用小貨車行駛人行道不依規定讓行人即被害人優先通行，因
    而致被害人死亡，應依道路交通管理處罰條例第八十六條第一項之規定加重其刑
    。公訴人於九十一年十二月十七日九十二年度公訴蒞庭字第一三三一五號補充理
    由書中，載明被告有殺人之犯意，並援引刑法第二百七十一條第一項之殺人罪求
    處論罪（見原審卷第一八八至一九一頁），容有未洽，起訴法條應予變更。再被
    告前因違反懲治盜匪條例案件，經臺灣臺北地方法院於八十一年二月二十四日以
    八十年訴字第二三一一號判處有期徒刑七年六月，本院於八十一年七月二十二日
    以八十一年上訴字第一八三九號判決上訴駁回，嗣最高法院於八十一年十一月十
    九日以八十一年台上字第五八六七號將原判決撤銷，改判有期徒刑七年確定，於
    八十四年一月十一日縮短刑期假釋出獄，甫於八十八年二月十四日假釋期滿執行
    完畢，有本院被告全國前案紀錄表、臺灣高等法院檢察署刑案記錄簡覆表在卷可
    憑，於五年以內再犯有期徒刑以上之本罪，為累犯，應依刑法第四十七條之規定
    遞加重其刑。又被告於肇事後雖未離去，等到臺北市政府警察局大安分局交通分
    隊警員邢志正依指示前往肇事現場瞭解案情時，被告向前來處理之警員陳述車輛
    為其駕駛及肇事經過，固有卷附之自首調查表可參（見第三○三一號偵查卷第十
    八頁反面），惟據證人即車禍當時第一個到達現場之臺北市政府警察局大安分局
    敦化南路派出所警員殷鴻龍證述：「（當時車禍是誰報案？）沒有印象，我是因
    為附近民眾告訴我，我才過去，他講完以後就走了」「（你是如何發現被告肇事
    ？）我到達現場就看到了」等語（見原審卷第二一二頁），證人甲○○○○證稱
    ：其是交通隊警員，到場只處理交通事故，敦化派出所之警員殷鴻龍較先到場（
    見本院卷第三四頁）。另被告雖稱其有報案，然由臺北市政府消防局九十一年七
    月二十六日北市消勤字第○九一三二一六○一○○號函稱：本件車禍並無相關報
    案紀錄（見原審卷第一○三頁）。可知被告肇事後，立即為隨後而至之警員殷鴻
    龍所目擊並知悉其為肇事者，雖被告事後向前來承辦本件交通事故之警員邢志正
    表示係其駕車肇事，僅為對於犯罪之自白，與自首必須在犯行未為任何有偵查犯
    罪職權之公務員知悉前表示之要件不符，是並不該當刑法第六十二條前段所定對
    於未發覺之犯罪自首而接受裁判之要件，故不依該條規定減輕其刑。
五、原審認被告所犯罪證明確，予以論罪科刑，固非無見。惟查：（一）依現場跡證
    及證人樂松茂所述情形，被告係於倒車後退再「前進」之過程中輾壓被害人致死
    。惟原判決認定被告於倒車「後退」中不慎輾壓被害人，已有未妥。且同時採信
    法醫研究所鑑定被害人遭輾壓時，被告可能之行車方向是「向前」之結論，所認
    定事實亦與採證相互矛盾。（二）據證人樂松茂證述及被告供述情節以觀，堪認
    被告於後退、前進而輾壓被害人查覺有異後，下車查看。原判決認為「從被告第
    一次倒車後復前行一點，再行倒車致輾壓被害人之過程中，被告均未下車查看」
    ，亦與事實不符。公訴人提起上訴，仍指被告具有殺人故意云云，雖無足採，惟
    原判決既有可議，自應由本院予以撤銷改判。爰審酌被告之素行、過失情節重大
    、被害人因而死亡及對家屬所造成之創傷、迄今尚未與告訴人就民事賠償達成和
    解或予以賠償等一切情狀，量處如主文所示之刑。
據上論斷，應依刑事訴訟法第三百六十九條第一項前段、第三百六十四條、第二百九
十九條第一項前段、第三百條、刑法第二百七十六條第二項、第四十七條、道路交通
管理處罰條例第八十六條第一項、罰金罰鍰提高標準條例第一條前段，判決如主文。
本案經檢察官郭弘佑到庭執行職務。
中　　　華　　　民　　　國　　九十三　　年　　　一　　　月　　 二十 　　日
                              臺灣高等法院交通法庭
                                  審判長法  官  楊　照　男
                                        法  官  陳　炳　彰
                                        法  官  王　詠　寰
右正本證明與原本無異。
如不服本判決，應於收受送達後十日內向本院提出上訴書狀，其未敘述上訴之理由者
並得於提起上訴後十日內向本院補提理由書（均須按他造當事人之人數附繕本）。
                                        書記官  駱　麗　君
中　　　華　　　民　　　國　　九十三　　年　　　一　　　月　　 二十 　　日
附錄本案論罪科刑法條
刑法第二百七十六條
因過失致人於死者，處二年以下有期徒刑、拘役或二千元以下罰金。
從事業務之人，因業務上之過失犯前項之罪者，處五年以下有期徒刑或拘役，得併科
三千元以下罰金。
